【裁判字號】    99,交聲,103
【裁判日期】    991101
【裁判案由】    違反道路交通管理處罰條例聲明異議
【裁判全文】
臺灣臺東地方法院交通事件裁定        99年度交聲字第103 號
原處分機關  交通部公路總局高雄區監理所臺東監理站
異  議  人
即受處分人  甲○○
上列異議人即受處分人因違反道路交通管理處罰條例案件，對於
交通部公路總局高雄區監理所臺東監理站99年4 月9 日所為裁決
處分（原處分案號：東監違裁字第裁81-T00000000號）聲明異議
，本院裁定如下：
    主  文
原處分關於裁處罰鍰新臺幣肆萬玖仟伍佰元部分撤銷。
上開撤銷部分，甲○○汽車駕駛人，駕駛汽車經測試檢定酒精濃
度超過規定標準，處罰鍰新臺幣肆仟伍佰元。
    理  由
一、異議意旨略以：異議人即受處分人（下稱異議人）甲○○於
    民國99年3 月20日11時28分許，駕駛車牌號碼8W-3069 號自
    用一般小客貨車，行經臺東縣海端鄉○○○○○路204 公里處
    時，經警攔檢，並對其實施呼氣式酒精濃度檢測，測得呼氣
    酒精濃度達0.94mg/l，經原處分機關依道路交通管理處罰條
    例第35條第1 項第1 款、第24條第1 項第2 款規定，裁罰異
    議人罰鍰新臺幣（下同）49,500元，吊扣駕駛執照12個月，
    並施以道安講習等處分。異議人對於上開違規事實並無意見
    ，惟異議人酒醉駕車之行為，業經臺灣臺東地方法院檢察署
    檢察官以99年度速偵字第113 號案件為緩起訴處分，並令異
    議人於緩起訴處分確定日起6 個月內，向臺東天主教聖母醫
    院支付45,000元。依照「一事不二罰」之法理，受處分人不
    應再受行政罰鍰之處罰，是原處分機關裁處上開罰鍰之處分
    ，於法應有未合；為此聲明異議，請求撤銷該罰緩之處分等
    語。
二、原處分意旨略以：異議人甲○○於上開時、地駕駛車輛，經
    警實施呼氣式酒精濃度檢測，測得呼氣酒精濃度達0.94mg/l
    ，遂製單舉發，並另以同一事實涉有犯罪嫌疑為由，報告臺
    灣臺東地方法院檢察署檢察官偵辦，嗣並經檢察官為緩起訴
    處分確定。然緩起訴處分乃附條件之不起訴處分，本質上為
    不起訴處分之一種，此觀刑事訴訟法第256 條之規定自明，
    故刑事案件經檢察官為緩起訴處分確定後，視同不起訴處分
    確定，則依行政罰法第26條第2 項，似非不得依違反行政法
    上義務之規定再行裁處。爰依道路交通管理處罰條例第35條
    第1 項第1 款、第24條第1 項第2 款規定，裁罰異議人罰鍰
    49,500元，吊扣駕駛執照12個月，並施以道安講習等處分等
    語。
三、按汽車駕駛人飲用酒類或其他類似物後，其吐氣所含酒精濃
    度超過每公升0.25毫克或血液中酒精濃度超過百分之0.05以
    上者，不得駕車，道路交通安全規則第114 條第2 款規定甚
    明；又汽車駕駛人，駕駛汽車經測試檢定酒精濃度超過規定
    標準者，處15,000元以上60,000元以下罰鍰，並當場移置保
    管其車輛、吊扣其駕駛執照1 年、施以道路交通安全講習，
    道路交通管理處罰條例第35條第1 項第1 款、第24條第1 項
    第2 款，亦分別定有明文。經查，異議人於上開時、地駕駛
    上開自用一般小客貨車，因有「汽車駕駛人酒精濃度超過規
    定標準（0.55以上）之違規，經臺東縣警察局關山分局員警
    以東警交字第T00000000 號舉發違反道路交通管理事件通知
    單舉發，嗣經原處分機關依道路交通管理處罰條例第35條第
    1 項第1 款、第24條第1 項第2 款之規定，裁處異議人罰鍰
    49,500元，吊扣駕駛執照12個月，並施以道安講習等處分等
    情，為異議人所不爭執，復有上開舉發違反道路交通管理事
    件通知單、交通部公路總局高雄區監理所臺東監理站東監違
    裁字第裁81-T00000000號裁決書各1 份在卷可稽，其違規行
    為堪以認定。
四、一事不二罰之判斷
（一）按95年2 月5 日公布，97年2 月5 日施行之行政罰法第26
      條規定：「一行為同時觸犯刑事法律及違反行政法上義務
      規定者，依刑事法律處罰之。但其行為應處以其他種類行
      政罰或得沒入之物而未經法院宣告沒收者，亦得裁處之。
      前項行為如經不起訴處分或為無罪、免訴、不受理、不付
      審理之裁判確定者，得依違反行政法上義務規定裁處之。
      」又其他種類行政罰，係指違反行政法上之義務應受「裁
      罰性」之「不利處分」，依行政罰法第2 條規定，包括限
      制或禁止行為之吊扣證照處分。究其立法理由，一行為同
      時觸犯刑事法律及違反行政法上義務規定時，由於刑罰與
      行政罰同屬對不法行為之制裁，刑罰之懲罰作用較強，故
      在處罰目的相同且處罰方式相同時，若依刑事法律處罰，
      即足資警惕時，實無一事二罰再處行政罰之必要；且刑事
      法律處罰，由法院依法定程序為之，較符合正當法律秩序
      ，應予優先適用，故同時觸犯刑事法律及違反行政法上義
      務規定之行為，行政機關得否科以與刑罰相類之行政罰處
      罰，端視該行為之刑事訴追或審判程序終局結果而定，在
      刑事訴追、審判程序尚未終局確定前，行政機關自不得逕
      予裁罰；至於罰鍰以外之沒入或其他種類行政罰，因兼具
      維護公共秩序之作用，為達行政目的，行政機關仍得併予
      裁處。次按道路交通主管機關對於汽車駕駛人之酒後駕車
      行為，依道路交通管理處罰條例第35條第1 項第1 款規定
      予以裁罰，係對行為人違反行政法上義務規定之行政罰，
      且該條例關於一行為同時觸犯刑事法律及違反行政法上義
      務規定者，並無特別規定。是以，汽車駕駛人酒後駕車行
      為，經測試檢定酒精濃度超過規定標準，同時涉犯刑法第
      185 條之3 之公共危險罪嫌者，道路交通主管處罰機關除
      有上開行政罰法第26條第1 項但書規定，得處以其他種類
      行政罰之情形外，關於罰鍰部分，即應依上開行政罰法第
      26條及道路交通管理處罰條例第10條規定，移送地方法院
      檢察署處理，於移送後，非有上開行政罰法第26條第2 項
      所定不起訴等事由，不得再依道路交通管理處罰條例第35
      條第1 項第1 款規定，裁處行為人罰鍰之行政罰。
（二）次按緩起訴處分命異議人向公益團體支付一定之金額，雖
      非刑法所定之刑罰，然其已對異議人名譽、心理產生相當
      制約並影響其財產上之權利，實質上對異議人造成不利益
      ，揆諸一事不再理原則之內涵，應認此種不利益處分，亦
      屬行政罰法第26條第1 項所指之「依刑事法律」之處罰，
      此時行政機關若另行依法裁處罰鍰，無異一事二罰，是違
      反行政法上義務之行為，已經檢察官另為緩起訴處分時，
      行政機關應不得就同一行為，再為與該不利益處分相類之
      罰鍰處分。次查，所謂之緩起訴處分，就要件言，係認被
      告有犯罪嫌疑，而暫緩起訴，並得課被告予一定之負擔或
      指示，此與不起訴處分係因犯罪嫌疑不足或其他原因，且
      不得附條件或負擔，顯有不同；就效力言，經檢察官為「
      緩起訴」處分後，於「緩起訴」之猶豫期間內，檢察官尚
      可依法撤銷「緩起訴」，並依法追訴，亦即在緩起訴處分
      之猶豫期間內，刑事訴追程序仍未終局確定，此與不起訴
      處分確定後，刑事訴追程序終結，檢察官原則上不得就同
      一行為再行起訴之法律效果迥異，據此皆可得知緩起訴處
      分與不起訴處分本質上之差異。再者，刑事訴訟法上緩起
      訴制度，係於91年2 月8 日經總統公布，而行政罰法乃遲
      至94年2 月5 日經總統公布，若立法者有意就「緩起訴處
      分」排除一事不兩罰原則之適用，自應將其與不起訴處分
      並列於行政罰法第26條第2項；且就行政罰法第26條第2項
      其餘所列事項（為無罪、免訴、不受理、不付審理之裁判
      ）觀之，皆無令被告受不利益負擔之可能，是以該法條項
      所指「不起訴處分」自應做相同解釋，而不包括緩起訴處
      分在內。因此，原處分意旨謂行政罰法第26條第2 項之不
      起訴處分，應包括緩起訴處分一節，尚非可取。
（三）再按94年12月28日修正公布，自95年7 月1 日施行之道路
      交通管理處罰條例第35條第8 項對於有酒精濃度超過規定
      標準而駕駛車輛者規定：「前項汽車駕駛人，經裁判確定
      處以罰金低於本條例第92條第3 項所訂最低罰鍰基準規定
      者，應依本條例裁決繳納不足最低罰鍰之部分」。上開道
      路交通管理處罰條例第35條第8 項之規定，核屬行政罰法
      第26條第1 項之特別規定。而緩起訴處分本質上係屬實質
      刑事制裁，受處分人向公益團體支付一定金額的負擔，可
      實質相當於行政罰法第26條第1 項所指「依刑事法律」處
      罰，具有實質的刑罰效果，為避免經法院判決有罪處以刑
      法所規範的刑罰種類罰金（或易科罰金）並確定者，尚需
      繳納不足罰鍰部分，而經緩起訴確定者，反而不得裁決繳
      納差額之不公平現象，且若緩起訴捐款金額低於最低罰鍰
      金額，亦有失公平之考量，本為相同事物應為相同處理之
      法理，上開條文所謂「經裁判確定」應包括緩起訴處分確
      定。查異議人於上開時、地所為之同一酒後駕車行為，經
      臺東縣警察局關山分局報告偵辦後，業經臺灣臺東地方法
      院檢察署檢察官於99年3 月25日以99年度速偵字第113 號
      案件為緩起訴處分，緩起訴期間為1 年，被告即異議人應
      自緩起訴處分確定日起6 個月內，向臺東天主教聖母醫院
      支付45,000元，異議人並已履行完畢等事實，有上開緩起
      訴處分書及緩起訴處分金收據在卷可憑。從而，原處分機
      關仍對於異議人裁處罰鍰49,500元，應有未合，本院爰撤
      銷原處分有關罰鍰部分，並就不足額部分（即4,500 元）
      另為主文第2 項所示，以資適法。
據上論斷，依道路交通管理處罰條例第87條第2 項、道路交通案
件處理辦法第20條前段，裁定如主文。
中    華    民    國     99    年    11    月    1    日
                  交通法庭     法  官  李俊彬
以上正本證明與原本無異。
如不服本裁定，應於裁定送達後5日內向本院提出抗告狀（須附
繕本）。
「切勿逕送上級法院」
                               書記官  陳昭穎
中    華    民    國    99    年    11    月    1     日

司法院資訊處製作；財團法人民間司法改革基金會備份。
